【裁判字號】    95,簡上,77
【裁判日期】    951208
【裁判案由】    返還消費借貸款
【裁判全文】
臺灣新竹地方法院民事判決              95年度簡上字第77號
上  訴  人  丙○○
被上訴人    苗栗縣造橋鄉農會
法定代理人  丁○○
訴訟代理人  戊○○
            何秀芬
            徐健峰
上列當事人間請求返還消費借貸款事件，上訴人對於民國95年 5
月26日本院竹東簡易庭95年度竹東簡字第31號第一審判決提起上
訴，本院於民國95年11月29日辯論終結，判決如下：
    主  文
上訴駁回。
第二審訴訟費用由上訴人負擔。
    事實及理由
壹、程序部分：
    按債權人以各連帶債務人為共同被告提起給付之訴，以被告
    一人提出非基於其個人關係之抗辯，而經法院認為有理由者
    為限，始得適用民事訴訟法第56條第1 項之規定，共同被告
    之一人對於第一審命其連帶給付之判決，提起上訴或聲請訴
    訟救助，尚未經第二審法院為實體上之調查，無從斷定其提
    出抗辯是否非基於其個人關係而有理由，自無同條項之適用
    ，應就其個人提起上訴或聲請訴訟救助是否合法，應否准許
    ，予以調查裁判( 最高法院著有41年台抗字第10號判例意旨
    參照 )。次按，債權人以各連帶債務人為共同被告提起給付
    之訴，以被告一人提出非基於其個人關係之抗辯，而經法院
    認為有理由者為限，始得適用民事訴訟法第56條第1 項之規
    定，本件第一審共同被告林大恭受敗訴判決後，未據其提起
    第二審上訴，而上訴人提起第二審上訴，經原審審理結果認
    其上訴無理由，而駁回其上訴，原審未將林大恭併列為上訴
    人，核無不合(最高法院83年度台上字第258號判決意旨同此
    見解 )。查本件被上訴人於原審對丙○○、甲○○及乙○○
    起訴，請求其等連帶給付積欠其之借款本金、利息及違約金
    ，經原審判決被告丙○○、甲○○及乙○○敗訴後，原審被
    告丙○○提起上訴，主張被上訴人於借款前未向聯合徵信中
    心查詢借款人及連帶保證人是否有信用不良之記錄，被上訴
    人放款有違法與瀆職情事，其不須負清償借款之責等情，雖
    提出非基於其個人關係之抗辯，惟經本院審理後認其上訴為
    無理由(詳後述)，揆之上開規定，本件並無民事訴訟法第56
    條第1 項規定之適用，即難認上訴人丙○○提起上訴之效力
    ，亦及於原審之被告甲○○、乙○○，合先敘明。
貳、實體部分：
一、本件被上訴人起訴主張：訴外人乙○○於民國94年4 月26日
    ，邀同訴外人甲○○、上訴人丙○○為連帶保證人，向被上
    訴人借款新台幣(下同)60萬元，約定借款期間自自94年4月2
    6日起至95年4月26日止，本金應自94年5月26日起，以每1個
    月為1期，共分12期平均攤還，每月應攤還本金5萬元，利息
    則按被上訴人農會基本放款利率年息7.5%加碼年息1.5%機動
    計算按期付息，並同意於被上訴人基本放款利率調整時隨同
    調整，任何一宗債務不依約清償本金者，即視為全部到期，
    未按期攤繳本金時，自遲延之日起逾期6 個月以內者，按上
    開利率10%，逾期超過6個月者，另按上開利率20% 計算違約
    金。詎乙○○僅償還15萬元，及繳納利息至94年7月 26日，
    原應於94年8 月26日繳納應繳本息，然未據乙○○繳納，依
    約定即應將借款一次清償，計尚欠借款本金45萬元，及自94
    年7月27日起至清償日止，按年息9.05%計算之利息，並自94
    年8月27日起至清償日止，逾期在6個月以內者，按上開利率
    10%，逾期6個月以上者，另按上開利率20% 計算之違約金，
    爰依消費借貸及連帶保證之法律關係，訴請上訴人給付積欠
    被上訴人之上開借款本金、利息及違約金。至上訴人雖辯稱
    ：甲○○於向被上訴人申請貸款當時，其薪水已因案遭法院
    查扣中，然被上訴人卻違法未對甲○○辦理徵信作業，仍貸
    款予甲○○，係屬違法之貸款，自應自行承擔損失，不得向
    其請求負連帶清償責任云云，惟查，本件借款係屬於1 年期
    之短期消費性貸款，核屬信用貸款之性質，被上訴人於進行
    本件借款之前，業已對借款人及連帶保證人進行徵信並調查
    其信用狀況，不須再向聯合徵信中心查詢確認，且經被上訴
    人審酌上訴人及甲○○二人均係公務人員，具有相當之信用
    能力，上訴人復表示願意擔任本件借款之連帶保證人，被上
    訴人經上開審核後始核准同意本件之借款，於徵信程序上尚
    無何疏失之處，況被上訴人於借款當時並不知甲○○之薪水
    有遭扣薪情事，係在借款逾期後方才知道，且被上訴人亦願
    意承擔借款逾期後的風險，並按照扣薪之後的執行金額分配
    受償，是上訴人上開所辯，要難採信，其上訴並無理由，並
    聲明：請求駁回上訴人之上訴；第二審訴訟費用由上訴人負
    擔。
二、上訴人固不否認其為本件前述乙○○向被上訴人借款之連帶
    保證人，並不爭執被上訴人所列上開借款所積欠之本金數額
    為45萬元及其利息、違約金之起算日，惟辯稱：前述借款實
    係甲○○借用，且被上訴人請求之違約金利率部分太高。再
    者，甲○○於向被上訴人申請貸款當時，其薪水已因案遭法
    院查扣中，然被上訴人卻違法未依規定對甲○○辦理徵信作
    業，仍為本件借款，顯見被上訴人作業有疏失，本件借款係
    屬違法之貸款。再被上訴人復未告知其甲○○資力不佳之事
    ，自應自行承擔損失，不得向其請求負連帶清償責任，是原
    審判決上訴人應連帶對被上訴人負清償借款之責任，已有違
    誤，爰提起本件之上訴，並聲明：原判決廢棄；請求駁回被
    上訴人在第一審之請求；第一、二審訴訟費用由被上訴人負
    擔。
三、本院之判斷：
  (一)被上訴人主張乙○○邀同上訴人丙○○及訴外人甲○○等
      向其借款60萬元，雙方約定之借款期間、條件、付款方式
      、利率等借款內容均如上開所述，惟本件借款尚積欠本金
      45萬元及自94年7月27日起算之利息，暨自94年8月27日起
      算之違約金未償等情，為上訴人所不爭執，並據被上訴人
      於原審提出與所述相符之借據、約定書、放出明細查詢等
      件為證，堪信為實。至上訴人雖辯稱利率約定以年息百分
      之9.05計算係屬太高云云，惟查有關該利率之約定，係兩
      造合意所為之約定結果，且經核該利率較之目前一般金融
      機構之放款利率，尚無偏高之情形，是上訴人辯稱利率之
      約定太高云云，尚乏依據。
  (二)雖上訴人另辯稱本件被上訴人未經審核甲○○之信用情形
      即核貸，故被上訴人應就本件積欠之借款債務自行承擔損
      失，而不得請求上訴人連帶負責等情，惟查：
      １、上訴人於借款當時係任職在竹東地政事務所，薪資收
          入每年有50至100 萬元之間，至甲○○則任職在尖石
          鄉公所，薪資收入每年亦有50至100 萬元之間，此為
          上訴人所不否認，並據被上訴人於本院提出上訴人及
          甲○○於本件借款時親自填寫之苗栗縣造橋鄉農會信
          用部個人資料表附卷可稽，則上訴人與甲○○於借款
          當時均係公職人員，其等每月本有正常、固定之收入
          ，自已具備相當之信用能力，縱使甲○○之薪資，於
          本件借款之前，已被法院查扣中，惟衡之一般經驗法
          則，被扣薪之人並非一概均不能向金融機構借款，只
          要能提供相當資力之連帶保證人或擔保品確保債權日
          後能受清償，要無不准貸放之理，且法院查扣甲○○
          薪資之數額，通常係以其薪資數額之三分之一為限，
          尚非全額扣押，況該借款復有同為公務人員之上訴人
          願連帶負保證責任，是以上訴人及甲○○二人之薪資
          收入，既足以償還本件60萬元借款，則被上訴人於此
          情形下決定予以核貸，尚難遽認被上訴人此時有就邱
          文生未進行徵信，或徵信不實之情事存在。
      ２、又本件借款人乙○○及連帶保證人甲○○均係於95年
          7 月間始有授信異常紀錄，至上訴人目前並無授信異
          常紀錄，亦經本院依上訴人聲請向財團法人金融聯合
          徵信中心查詢明確，此有法務部─聯合徵信資訊連結
          作業三紙附卷可稽，則被上訴人於94年4 月間審核本
          件借款時，借款人乙○○及連帶保證人甲○○均未出
          現有授信異常紀錄，則被上訴人主張其當時並不知邱
          文生薪水有遭法院扣押之事，要非無據，是上訴人辯
          稱被上訴人本件放款有違法與瀆職情事，其不須負返
          還借款之責，顯有疑義。
      ３、再銀行與連帶保證人間所訂定之保證契約，乃保證人
          擔保借款人對銀行債務之清償責任，銀行對保證人並
          不負任何義務，保證人亦無從因保證契約自銀行獲取
          報償，其性質上屬單務、無償契約，並非屬消費之法
          律關係，保證人亦非消費者，自無消費者保護法之適
          用，是上訴人主張被上訴人依消費者保護法之規定有
          義務告知甲○○資力不佳之事，顯屬無據，尚難採信
          。況就保證契約之法律關係而言，保證人既係擔保他
          人間之債務清償責任，並非經濟上之弱者，且未自保
          證契約獲取任何利益，如認保證契約對其不利，自可
          不訂定保證契約，並不會因未成為保證人而生不利益
          ，或經濟生活受制於銀行不得不為保證人之情形，是
          上訴人於擔任本件連帶保證人之前，既得考量其須負
          擔清償本件借款之各種風險，嗣並同意擔任本件連帶
          保證人，其事後即不得以被上訴人有上開徵信之疏失
          及問題，作為免除其應負連帶保證清償責任之藉口，
          是上訴人前開所辯，要難成立，其應與借款人乙○○
          及另一連帶保證人甲○○就本件借款債務對被上訴人
          負連帶清償責任，洵堪認定。
  (三)按消費借貸之借用人，應於約定期限內，返還與借用物種
      類、品質、數量相同之物；稱保證者，謂當事人約定，一
      方於他方之債務人不履行債務時，由其代負履行責任之契
      約；連帶債務之債權人，得對於債務人中之一人或數人或
      其全體，同時或先後請求全部或一部之給付；連帶債務未
      全部履行前，全體債務人仍負連帶責任，民法第478條前
      段、第739條、第273條定有明文，從而，被上訴人依據消
      費借貸及連帶保證之法律關係，請求上訴人及訴外人乙○○、甲○○連帶清償本件借款尚積欠之本金45萬元，及自
      94年7月27日起至清償日止，按年息9.05%計算之利息，並
      自94年8月27日起至清償日止，逾期在6個月以內者，按上
      開利率10%，逾期6個月以上者，另按上開利率20% 計算之
      違約金，即屬有據，應予准許。原審因而判准被上訴人上
      開之請求，並依職權宣告假執行，於法並無不合，上訴意
      旨指摘原判決不當，求予廢棄改判，為無理由，其上訴應
      予以駁回。
四、據上論結：本件上訴為無理由，依民事訴訟法第436條之1第
    3項、第463條、第449條第1項、第78 條，判決如主文。
中    華    民    國    95    年    12   月      8    日
                  民事第二庭    審判長法  官   王銘勇
                                      法  官   蔡欣怡
                                      法  官   王佳惠
以上正本係照原本作成。
本判決不得上訴。
中    華    民    國    95    年    12   月      8    日
                                     書記官  林淑瑜


司法院資訊處製作；財團法人民間司法改革基金會備份。
